臺灣臺中地方法院民事判決　九十二年度重訴字第四一五號
　　原　　　告　乙　○
　　訴訟代理人　丁○○
　　　　　　　　張仁寧律師
　　被　　　告　甲　○　　住同.
　　訴訟代理人　丙○○　　住臺.
右當事人間請求履行契約事件，本院於民國九十三年三月二十三日言詞辯論終結後，
判決如左：
    主      文
被告應將坐落臺中縣豐原市○○○段七四六之四地號、地目林、面積萬貳仟佰柒
拾平方公尺土地所有權應有部分二分之一，移轉登記予原告。
兩造共有如第一項所示之土地，應予分割為如附圖Ｂ案所示：即Ｃ部分面積：壹萬陸
仟壹佰捌拾陸平方公尺，由原告取得；Ｄ部分面積壹萬陸仟壹佰捌拾柒平方公尺，由
被告取得。
原告其餘之訴駁回。
訴訟費用由被告負擔百分之八十二，餘由原告負擔。
    事      實
甲、原告方面：
一、聲明：求為判決
（一）被告應將坐落臺中縣豐原市○○○段七四六之四地號、地目林、面積三萬二千
      三百七十三平方公尺之土地（以下簡稱系爭土地）所有權應有部分二分之一，
      移轉登記予原告。
（二）兩造共有系爭土地，應按附圖所示Ｂ案之方式分割：即Ｃ部分面積一萬六千一
      百八十六平方公尺由原告取得，Ｄ部分面積一萬六千一百八十七平方公尺由被
      告取得。
（三）原告因系爭土地分割後，單獨取得所有權之土地，如為被告所占有，被告應將
      占有部分之土地交還原告。
（四）被告應將系爭土地於民國七十五年十二月二十二日辦理設定登記，以臺中縣豐
      原市農會為抵押權人（嗣因該農會與臺灣土地銀行合併，登記之抵押權人變更
      為臺灣土地銀行）、債務人為黃森徵、存續期間為三十年、權利價值為最高限
      額新臺幣（下同）一百二十萬元之抵押權（以下簡稱上開抵押權）塗銷。如被
      告不予清償該抵押權所擔保之債務，並辦理塗銷抵押權設定登記，經原告代償
      債務並辦理塗銷抵押權設定登記時，被告應給付原告為其代償債務及辦理塗銷
      抵押權設定登記所支出之之一切費用，及自代償債務之日及支付辦理塗銷抵押
      權設定登記所需費用之日起至清償日止，各按週年利率百分之五計算之利息。
二、陳述：
（一）系爭土地原為兩造之父親黃阿養所有，黃阿養於七十五年七月八日將該土地贈
      與兩造，應有部分各為二分之一，惟因當時農業發展條例第三十條規定：山坡
      地保育區農牧用地不得移轉為共有或分割，兩造乃協議將系爭土地先行登記於
      被告名下，俟將來法令變更後，再行辦理移轉登記與分割事宜，被告並於七十
      五年十一月二十一日，在兩造之叔父即訴外人黃添財見證下，書立切結書一紙
      （以下簡稱訟爭切結書），載明系爭土地係其與原告共有，應有部分各半之旨
      ，交予原告收執，原告與被告並各自占用系爭土地之東、西兩側種植果木營生
      。農業發展條例嗣於九十二年二月七日修正，將前述禁止山坡地保育區農牧用
      地移轉為共有或分割之規定廢除，原告遂請求被告依據訟爭切結書之記載，移
      轉登記系爭土地應有部分二分之一予原告，並辦理分割土地事宜，詎被告竟置
      之不理，更未經原告同意，擅自以系爭土地權利範圍之全部，向臺中縣豐原市
      農會設定上開抵押權，經原告向臺中縣豐原市調解委員會聲請就系爭土地之移
      轉登記與分割事宜與被告進行調解，亦未能成立，爰以本起訴狀繕本之送達，
      聲明終止兩造間就系爭土地之信託關係，請求被告依據訟爭切結書之內容，將
      系爭土地應有部分二分之一移轉登記予原告，另將系爭土地，根據兩造目前之
      使用現況，按如附圖Ｂ案所示方式加以分割，即將Ｃ部分面積一萬六千一百八
      十六平方公尺分予原告，Ｄ部分面積一萬六千一百八十七平方公尺分予被告，
      原告分得部分之土地，倘為被告所占用者，亦請求被告返還該占用部分土地，
      原告同意於系爭土地分割後，仍容許被告通行原告分得土地上之道路。又被告
      以系爭土地設定上開抵押權既未經原告同意，原告自得一併請求被告將該抵押
      權設定登記予以塗銷，倘被告怠於辦理塗銷上開抵押權設定登記事宜，原告願
      先行代被告清償上開抵押權擔保之債務，及辦理塗銷抵押權設定登記，並請求
      被告返還原告因代被告清償債務及辦理塗銷登記所支出之費用。
（二）對被告抗辯之陳述：
  １、被告雖提出同意書一份，欲證明原告曾同意兩造之父黃阿養將系爭土地贈與被
      告，惟該同意書未記載書立之時間，極有可能係在被告書立訟爭切結書前即已
      作成，被告既在其後出具訟爭切結書，同意將系爭土地移轉登記為兩造共有，
      則訟爭切結書之內容自已取代同意書，兩造就系爭土地所享有之權利比例，自
      應以該切結書為準。又被告書立訟爭切結書迄今已十餘年，倘其並無訂定該切
      結書之真意，理當及早提出異議，斷無遲至原告提起本件訴訟，請求其移轉系
      爭土地應有部分二分之一及辦理分割事宜時，始抗辯其係在無意識及精神異常
      之狀態下書立該切結書，是其此項辯解顯係臨訟編造之詞，不足採信。
  ２、被告抗辯其自黃阿養受贈系爭土地之全部後，因顧及手足之情，聽從黃阿養之
      建議，而同意原告使用該土地一甲之範圍等語，並未提出任何證據以實其說，
      洵無足採。
三、證據：提出切結書、土地登記謄本、聲請調解書、臺中縣豐原市調解委員會調解
    不成立證明書、臺中縣豐原地政事務所九十二年四月二十五日地籍圖謄本（以上
    均為影本）各一份為證，並聲請訊問證人黃添財，暨聲請勘驗現場，囑託臺中縣
    豐原地政事務所依據原告主張之分割方式，測量系爭土地，並就兩造使用系爭土
    地之現況，繪製複丈成果圖。
乙、被告方面：
一、聲明：求為判決駁回原告之訴。
二、陳述：
（一）兩造之母親於六十年間罹患癌症，父親黃阿養以系爭土地為擔保，借貸八萬八
      千元為其治病，其後，原告及訴外人黃樹水、黃水源兄弟三人再以系爭土地設
      定抵押權後，借貸十五萬元以開創事業，惟均告失敗，且其三人均無力清償債
      務，經被告四處籌錢償還貸款，方使系爭土地免於遭查封拍賣之命運，黃阿養
      因而表示將系爭土地移轉登記於被告名下，原告、黃樹水與黃水源亦簽署同意
      書，表明願拋棄系爭土地之繼承權。惟被告念及兄弟之情，聽從父親黃阿養之
      建議，同意原告使用系爭土地一甲之範圍從事耕作維生，並應兩造之叔父即訴
      外人黃添財之要求，以系爭土地設定上開抵押權，貸款一百萬元後交付原告，
      以補償原告僅取得該土地一甲範圍之耕作權，而未經登記為共有人之損失。被
      告依黃添財所言，貸得一百萬元交付原告時，與原告口頭約定：於原告償還該
      一百萬元貸款後，被告同意將系爭土地其中一甲之範圍移轉登記予原告所有，
      並辦理分割，惟原告迄未依據兩造之協議，償還該一百萬元借款，則被告自無
      辦理系爭土地分割及移轉部分土地所有權予原告之義務。
（二）被告於六十九年間因壓力過大引發精神疾病，初期由鄰居介紹至私人診所就診
      ，惟其後未再服藥治療，直至七十八年至大型醫院腦神精科就醫，病情始稍獲
      控制。訟爭切結書係兩造與證人黃添財於七十五年十一月二十一日至黃大爐代
      書處所訂立，斯時被告之精神狀況仍非正常。且該切結書內容為黃大爐代書所
      寫，因其年事已高，未正確理解黃添財所陳系爭土地之分割方式，應係將該土
      地劃分為三份，由被告取得其中二份、原告取得另一份之所有權，而誤載為兩
      造就系爭土地之應有部分各為二分之一，且該代書未將書寫完畢之訟爭切結書
      內容交由被告詳閱，即直接要求被告簽名蓋章於其上，被告為表示尊重黃添財
      之意，乃應代書之要求，逕在該切結書上簽名，然其並未蓋章於其上，亦始終
      未發現訟爭切結書之記載有前述錯誤。然由原告耕作系爭土地之範圍始終為一
      甲左右，即可知兩造本係約定：被告與原告就系爭土地應有部分之比例應為二
      比一，原告竟起訴請求被告應移轉登記系爭土地應有部分二分之一，自無理由
      。
三、證據：提出吳澄第腦神經精神科醫院（診所）診斷證明書、土地持分買賣契約書
    、本院六十四年一月二十一日六十三執字第二二０一號囑託塗銷查封登記書、抵
    押權塗銷同意書、抵押權債務清償證明書、抵押權設定契約書、土地建築改良物
    抵押權設定契約書、本院六十三年度票字第五三二號民事裁定、原告、訴外人黃
    樹水及黃水源之戶籍登記簿、臺中縣豐原市農會放款利息清單、同意書各一份及
    豐原市農會放款利息收入傳票四份（以上均為影本）為證，並聲請訊問證人黃樹
    水、黃水源、丙○○、蕭進雄、黃俊卿、黃貞淑、楊廖秀娥、廖丙火、廖鐘秀全
    、張雲娥、張春發、黃月女、吳年春及黃清雄。
    理      由
一、原告主張：系爭土地原為兩造之父親黃阿養所有，嗣移轉登記為被告所有，現由
    原告與被告分別占用附圖Ａ案所示Ａ部分及Ｂ部分之土地種植果樹；被告曾於七
    十五年十二月二十二日，提供該土地設定上開抵押權等情，業據其提出土地登記
    謄本一份為證，並經本院會同兩造至現場勘驗屬實，並囑託臺中縣豐原地政事務
    所就兩造占用系爭土地之範圍與面積加以測量，分別製有勘驗筆錄及複丈成果圖
    各一份為證，且為兩造所不爭執，自堪信為真實。
二、原告另主張：黃阿養原係將系爭土地贈與兩造共有，應有部分各為二分之一，惟
    因當時農業發展條例禁止山坡地移轉為共有或分割，兩造遂約定將該土地先登記
    於被告名下，俟將來法令許可後，再就系爭土地辦理移轉登記與分割事宜，被告
    並書立切結書載明上情後，交付原告作為憑證，現農業發展條例已將上述限制山
    坡地分割及移轉為共有之條文廢除，原告自得請求被告移轉系爭土地應有部分之
    二分之一，並請求分割系爭土地等語，且提出內容為：「茲有坐落豐原市○○○
    段第七四六之四號三．二三七三公頃土地乙筆（按即系爭土地），係立切結書人
    與乙○（按即原告）二人共有，各持分貳分之壹。政府規定不能登記共有，故登
    記為立切結書人甲○（按即被告）名義。俟政府如開放得以辦理分割移轉登記時
    ，立切結書人當即無條件出面蓋章辦理，移轉登記所發生之一切費用均由立切結
    人及乙○各負擔貳分之壹。另乙○如擬自行居住而搬出豐原市○○路南坑巷二三
    號時，立切結書人即應補貼乙○新臺幣陸萬元正，以上所述確係屬實，口恐無憑
    ，特立此切結書。此致乙○先生，立切結書人：甲○（以下略）」之訟爭切結書
    一份為證，惟為被告所否認，並以前揭情詞置辯，則本件應予審究者，厥為：原
    告上開主張是否屬實？而其前提問題，則為：訟爭切結書是否係被告出於本意而
    書立？經查：
（一）首按自認之撤銷，除別有規定外，以自認人能證明與事實不符或經他造同意者
      ，始得為之，為民事訴訟法第二百七十九條第三項所明定。被告於本院九十二
      年六月二十五日言詞辯論期日，經本院提示訟爭切結書後，自認該切結書上「
      甲○」之簽名為其所親書，其雖於九十三年二月十日言詞辯論期日改稱：訟爭
      切結書上之簽名是否為伊所簽，伊並不確定等語，然其並未舉證證明其先前所
      為之自認，與事實有何不符之處，且觀諸被告之訴訟代理人即其女丙○○於本
      院九十二年八月十二日言詞辯論期日陳稱：被告自四十七歲起即罹患精神病，
      其於簽切結書時並無意識等語，並未否認訟爭切結書上之簽名係被告所為，益
      見被告確曾在訟爭切結書上簽名無疑，則被告於本院九十三年二月十日言詞辯
      論期日所為反於上開自認之陳述，既不符前揭條文之要件，尚無從撤銷其自認
      係親自於訟爭切結書上簽名之事實。
（二）被告雖另抗辯：訟爭切結書係兩造與其等之叔父黃添財於七十五年十一月二十
      一日至黃大爐代書處所訂立，黃添財當時係要求該代書在切結書內載明：被告
      與原告就系爭土地應有部分之比例應為二比一，然該代書誤載為兩造就系爭土
      地係持分各半，且未給予其詳閱訟爭切結書內容之機會，即要求其簽名於其上
      ，致其未發現該切結書內容有所錯誤；又其自六十九年間起即罹患精神疾病，
      在訟爭切結書上簽名時係處於無意識之狀態，是其以訟爭切結書所為意思表示
      應屬無效，則該切結書之內容自不得作為兩造分配系爭土地應有部分之根據等
      語。惟查，證人黃添財於本院九十二年八月十二日言詞辯論期日證稱：訟爭切
      結書見證人部分係由伊簽名，該切結書內容是代書所寫，書寫完畢後，代書曾
      將該切結書內容唸一遍，伊於其後才簽名等語，是被告所辯：訟爭切結書內容
      係由代書依該證人所陳系爭土地之分配方式而寫就一節，固屬實情，然該代書
      於將切結書記載完畢後，既曾朗讀其內容予黃添財得知，黃添財復未表示代書
      之記載有所錯誤，即在切結書上簽名見證，顯見訟爭切結書中有關兩造就系爭
      土地應有部分比例之記載，與黃添財之陳述並無不符之處。再者，被告既自承
      訟爭切結書係兩造於前揭日期會同黃添財於代書之營業處所訂立，是被告當時
      自得與聞代書朗讀訟爭切結書之內容，倘代書之記載有任何錯誤，其自無不當
      場表示異議，並要求代書加以更正之理，由此益徵訟爭切結書所載：兩造就系
      爭土地各有二分之一之應有部分，且被告同意於法令變更後，就原告之應有部
      分辦理移轉登記，並分割系爭土地等情，確與兩造間之約定相符，被告抗辯訟
      爭切結書之內容係代書所誤載等語，即非可採。次按無行為能力人之意思表示
      ，無效；雖非無行為能力人，而其意思表示，係在無意識或精神錯亂中所為者
      亦同，民法第七十五條規定甚明。被告已年滿二十歲，且未受禁治產宣告，具
      有完全之行為能力，其抗辯書立訟爭切結書之意思表示係屬無效，依據前揭條
      文規定，其自須證明係在無意識或精神錯亂中為該項意思表示，而此一事實之
      存在係對被告有利，依據民事訴訟法第二百七十七條規定，即應由被告負舉證
      責任。被告所提出由吳澄第腦神經精神科診所於九十二年六月二十七日出具之
      診斷證明書，雖記載：被告曾因有週期性精神病反應，於七十八年三月五日至
      四月七日，及八十年一月四日至十二日暨五月三十一日至該診所診療等語，惟
      其僅能證明被告於七十五年十一月二十一日簽署訟爭切結書數年後，曾因罹患
      精神疾病至上述診所就醫，無從據以推論被告係於無意識或精神錯亂之狀況下
      ，在該切結書上簽名。被告另聲請本院訊問丙○○、蕭進雄、黃俊卿、黃貞淑
      、楊廖秀娥、廖丙火、廖鐘秀全、張雲娥、張春發、黃月女、吳年春及黃清雄
      等人，以證明其所辯：其自六十九年間起即有精神方面之疾病等語屬實，然依
      被告訴訟代理人於本院九十三年三月二十三日言詞辯論期日所陳：該等證人均
      係被告之親戚，於七十年至七十八年間常至其住處走動，知其於該段期間內精
      神狀況異常等語，可知上述證人乃被告之親屬，非具備醫學知識之人，則該等
      證人縱經本院通知到庭，亦僅能就其等於二十餘年前造訪被告住所時，對於被
      告言行舉止之觀察加以證述，並無從就被告是否確實罹患精神疾病一節，提供
      專業而可信之意見，亦無法證明被告在訟爭切結書簽名時，確實處於無意識或
      精神錯亂之狀態，是本院認該等證人並無訊問之必要。被告復未舉出其他證據
      ，證明訟爭切結書係其在意識不清或神智錯亂之情況下所簽署，則其所辯該切
      結書所載之意思表示應屬無效等語，並非可採。
（三）被告另提出由原告、訴外人黃樹水及黃水源所出具，內容為同意兩造之父黃阿
      養將系爭土地贈與被告之同意書一份，旨欲證明原告已肯認系爭土地由被告取
      得全部之權利，惟為原告所否認，並主張：伊不確定該同意書上「乙○」之簽
      名與蓋章是否係伊所為，且該同意書可能係在被告出具訟爭切結書前所書，則
      其效力應為訟爭切結書所取代等語。經查，上開同意書內並無書立日期之記載
      ，而證人黃水源於本院九十三年三月二十三日言詞辯論期日到庭證稱：該同意
      書上「黃水源」之名字係伊所簽，但印章非伊所蓋，該同意書係於何時及為何
      事所書立，伊已不記得等語，亦無從證明該同意書之作成時間為何，則原告質
      疑該同意書之作成時間，可能在被告簽署訟爭切結書之前，並非全然無據，倘
      確係如此，原告縱曾以該同意書表明認可黃阿養將系爭土地贈與被告，惟其效
      力亦將因兩造另行成立如訟爭切結書所示：就系爭土地各取得應有部分二分之
      一之協議而遭推翻，是自無從僅憑該紙同意書，即遽認原告已不得就系爭土地
      主張任何權利。被告復未另行舉證證明，原告確有以該同意書，表明同意被告
      取得系爭土地所有權之全部，並放棄其依訟爭切結書內容，就系爭土地所享有
      之權利，則被告執該同意書抗辯原告已不得請求登記為系爭土地之共有人及分
      割該土地等語，亦無足取。
（四）綜上所述，訟爭切結書既經被告親自簽名，且其內容符合兩造就系爭土地之應
      有部分比例及辦理移轉登記與分割事宜等事項所為約定，被告復無法證明其係
      在無意識或精神錯亂之狀態下簽署該切結書，或原告已拋棄其依該切結書內容
      ，就系爭土地應有之權利，從而被告以該切結書所為之意思表示自已成立生效
      。
三、按八十九年一月二十六日修正前之農業發展條例第三十條規定：每宗耕地不得分
    割及移轉為共有。但因出售與毗鄰耕地自耕農而與其耕地合併者，得為分割；因
    繼承而移轉者，得為共有；共有耕地每人持分達五公頃以上且有分割之必要者，
    得報經該省（市）主管機關核准分割為單獨所有；部分依法變更為非耕地使用者
    ，其依法變更部分得為分割。查系爭土地為林地，使用地類別為農牧用地，面積
    為三萬二千三百七十三平方公尺等情，有原告提出之土地登記謄本一件附卷可稽
    ，是該土地依據修正前農業發展條例第三條第十一款之規定，係屬耕地，且其面
    積未達五公頃，自應受上開條文之限制。惟兩造既約定將系爭土地先行登記於被
    告名下，並由被告出具訟爭切結書，承諾於法令容許時，再將系爭土地依兩造應
    有部分各二分之一之比例辦理移轉登記並為分割，則該項契約之標的於訂約當時
    雖屬給付不能，然業經兩造約定於不能之情形除去後再行給付，即符合民法第二
    百四十六條第一項但書之規定，自屬有效。而九十二年二月七日修正公布之農業
    發展條例已刪除上述條文，則原告主張被告應依訟爭切結書所定，將系爭土地應
    有部分之二分之一移轉登記予原告，自屬有據，應予准許。
四、次按，除因物之使用目的不能分割或契約約定有不分割之期限者，共有人得隨時
    請求分割共有物；又分割方法不能協議者，法院得因任何共有人之聲請，為原物
    分割或變價分割，民法第八百二十三條第一項前段、第八百二十四條分別定有明
    文。系爭土地為兩造所共有，應有部分各為二分之一，業如前述，該土地雖為林
    地，惟於分割後，兩造各自可分得之土地面積均超過０．二五公頃，自不受九十
    二年二月七日修正公布之農業發展條例第十六條第一項規定：每宗耕地分割後每
    人所有面積未達０．二五公頃，不得分割之限制。又系爭土地並無其他因使用目
    的不能分割，且兩造無不得分割期限之約定，惟兩造曾因系爭土地分割事宜，至
    臺中縣豐原市調解委員會進行調解而未成立，有原告提出之聲請調解筆錄及調解
    不成立證明書各一份在卷足憑，且為被告所不爭執，應堪採信，足見兩造就系爭
    土地之分割方法無法達成協議，則原告請求以裁判分割系爭土地，自屬於法有據
    。查系爭土地如附圖Ａ案所示Ａ部分，現由原告種植紅柿等果樹，原告居住之房
    屋亦坐落於該部分土地上，Ｂ部分現由被告種植紅柿、柚子、柑橘等果樹，且西
    北角為被告居住之房屋，系爭土地中央有東西向之產業道路貫穿Ａ、Ｂ二部分，
    該道路向東可通往臺中縣豐原市等情，業經本院勘驗現場屬實，並製有勘驗筆錄
    附卷可稽。另本院囑託臺中縣豐原地政事務所人員，依原告提出之分割方法，繪
    製有如附圖Ｂ案所示之土地複丈成果圖，亦即：系爭土地如附圖Ｂ案所示Ｃ部分
    ，面積一萬六千一百八十六平方公尺，由原告取得；Ｄ部分面積一萬六千一百八
    十七平方公尺，由被告取得。本院審酌附圖Ｂ案所示之分割方法，係參酌原告與
    被告各自占有使用系爭土地東側與西側之現況分割，依該方法分割，兩造現居住
    之房屋均無庸拆除，且其二人大致可依照目前使用系爭土地之位置，繼續種植果
    樹而為收益，僅須依據各自對系爭土地之應有部分，調整使用土地之範圍，對於
    兩造向來利用系爭土地之方式影響最小，並可使該筆土地發揮最大之經濟效益；
    又原告已同意被告於系爭土地分割後，仍得利用貫通該土地之前述產業道路對外
    通行（見起訴狀第四頁），是兩造依該分割方法各自分得之土地，與外界均有適
    宜之聯絡，是該分割方法對於兩造應屬公平，爰依附圖Ｂ案所示之分割方案，判
    決如主文第二項所示。
五、再按不動產物權因法院之判決而取得者，不以須經登記為生效要件，固為民法第
    七百五十九條所明定。惟此之所謂判決，係僅指依其宣告足生物權法上取得某不
    動產物權效果之力，恒有拘束第三人之必要，而對於當事人以外之一切第三人亦
    有效力者（形成力亦稱創效力）而言，惟形成判決（例如分割共有物之判決）始
    足當之，不包含其他判決在內（最高法院四十三年臺上字第一０一六號判例意旨
    參照）；又判決之形成力，非至判決確定時不能發生，故未確定之判決，無形成
    力之可言。原告另請求被告於系爭土地依附圖Ｂ案所示方式分割後，將其占用原
    告所分得Ｃ部分之土地交還原告，然本判決既未確定，揆諸前揭說明，尚不發生
    足使兩造依第二項主文所定分割方式，各自取得如附圖Ｂ案Ｃ、Ｄ部分所示土地
    所有權之形成力，則原告本於此一未確定之形成判決，請求被告返還其所占用位
    於附圖Ｂ案所示Ｃ部分之土地，於法無據，應予駁回。
六、末按我國民法關於共有物之分割採移轉主義，即共有物之分割，係共有人各以其
    應有部分相互移轉而取得單獨所有權，於裁判分割之情形，係自分割共有物之判
    決確定時起，始向後發生共有關係終止及原共有人各自取得分得部分所有權之效
    力，不溯及既往，從而，在共有物分割前即已設定之抵押權或其他物權，並不因
    分割而受影響，仍存在於各共有人所分得部分之上。原告另主張：被告未經原告
    同意，擅自以系爭土地設定上開抵押權，為此請求被告清償該抵押權所擔保之債
    務，並塗銷上開抵押權之設定登記，否則原告願代償被告所負該項債務及辦理塗
    銷上開抵押權之設定登記後，請求被告返還原告因代償債務及辦理塗銷登記所支
    出之費用等語。惟查，被告早於七十五年十二月十二日即提供系爭土地權利範圍
    之全部設定上開抵押權等情，有卷附土地登記謄本供參，是該抵押權既於原告提
    起本件訴訟，請求分割系爭土地前即已辦畢設定登記，依據前開說明，系爭土地
    之分割對於該抵押權之存在並不生任何影響。再者，依土地登記規則登記之土地
    權利，因權利之拋棄、混同、存續期間屆滿、債務清償、撤銷權之行使或法院之
    確定判決等，致權利消滅時，應申請塗銷登記，為土地登記規則第一百四十三條
    第一項所明定，然由前所述，可知上開抵押權之存續期間應至一百零五年十二月
    十一日為止，目前尚未屆滿，另依原告於起訴狀內之陳述，可知被告或上開抵押
    權之登記債務人，並未將該抵押權所擔保之債務清償完畢，原告復未舉證證明上
    開抵押權已因前引土地登記規則條文所列其他事由之發生而應予塗銷，則其請求
    被告塗銷上開抵押權之設定登記，並非有據，亦應駁回。至原告另請求被告返還
    其代為清償上開抵押權所擔保之債務及辦理塗銷抵押權設定登記所支出之費用部
    分，該等債權之發生，亦以原告已實際為上述費用之支出為前提，原告現既尚未
    為被告代償債務或塗銷抵押權設定登記而支付金錢，其逕向被告請求返還其為上
    開行為所負擔之費用，自屬無稽，應併駁回。
七、結論：原告之訴為一部有理由、一部無理由，依民事訴訟法第七十九條，判決如
    主文。
中      華　　　民　　　國　　　九十三　　　年　　  四　　　月　　六　　日
                                臺灣臺中地方法院民事第一庭
~B法　　　官　鍾啟煒
右為正本係照原本作成
如對本判決上訴，須於判決送達後廿日內向本院提出上訴狀
中      華　　　民　　　國　　　九十三　　　年　　  四　　　月　　六　　日
~B法院書記官
